【裁判字號】    97,訴,3136
【裁判日期】    981112
【裁判案由】    調任
【裁判全文】
臺北高等行政法院判決
                                     97年度訴字第03136號
                                    98年10月29日辯論終結
原      告  甲○○
被      告  行政院原住民族委員會
代  表  人  乙○○（主任委員）
                          送達.
訴訟代理人  癸○○
被      告  行政院
代  表  人  丁○○（院長）住同.
訴訟代理人  辛○○
            壬○○
            子○○
上列當事人間調任事件，原告不服公務人員保障暨培訓委員會中
華民國97年10月7 日97公審決字第0347號復審決定書，提起行政
訴訟，本院判決如下：
    主  文
原告之訴駁回。
訴訟費用由原告負擔。
    事實及理由
一、程序事項：本件被告行政院原住民委員會（下稱原民會）代
    表人於訴訟進行中由章仁香變更為乙○○，被告行政院代表
    人於訴訟進行中由劉兆玄變更為丁○○，茲據被告現任代表
    人足別具狀向本院聲明承受訴訟，核無不合，應予准許。
二、事實概要：本件原告原任被告原民會簡任第十四職等副主任
    委員，嗣經被告行政院以97年1月23日院授人力字第
    0970060456號令免除其原民會簡任第十四職等副主任委員職
    務，被告原民會同日以原民人字第0970004152號令調任為簡
    任第十二職等技監，原告對上開處分均不服，向公務人員保
    障暨培訓委員會（下稱保訓會）提起復審，經復審決定駁回
    ，遂提起本件行政訴訟。
三、原告起訴主張下列各情，並聲明：(一)被告行政院部分：被告
    行政院97年1 月23日院授人力字第0970060456號令及複審決
    定均撤銷。(二)被告原民會部分：被告原民會97年1 月23日原
    民人力字第09 70004152 號令及複審決定均撤銷。
（一）按公務人員任用法（下稱任用法）第18條規定：「現職公
      務人員調任，依下列規定：…三、在同官等內調任低職等
      職務，除自願者外，以調任低一職等之職務為限，均仍以
      原職等任用，且機關首長及副首長不得調任本機關同職務
      列等以外之其他職務，主管人員不得調任本單位之副主管
      或非主管，副主管不得調任本單位之非主管。但有特殊情
      形，報經總統府、主管院或國家安全會議核准者，不在此
      限。」。是以，被告原民會及被告行政院將原告從原民會
      簡任第十四職等副主任委員（副首長），降調為簡任第十
      二職等技監（非主管）之行政處分，實已違反前揭任用法
      「除自願者外，以調任低一職等之職務為限」及「且機關
      首長及副首長不得調任本機關同職務列等以外之其他職務
      」之規定。
（二）又任用法原第18條第1 項第3 款僅規定略以：「經依法任
      用人員，除自願者外，不得調任低一官等之職務；在同官
      等內調任低職等職務者，仍以原職等任用。」於91年修正
      為現行條文。揆諸修正之立法理由為: 「…為保障常任公
      務人員之尊嚴及地位，增訂同官等內調任低職等職務，除
      自願者外，以調任低一職等之職務為限，其為機關首長及
      副首長者，不得調任本機關同職務列等以外之其他職務，
      主管人員不得調任本單位之副主管或非主管職務，副主管
      人員不得調任本單位之非主管職務，惟為兼顧機關首長合
      理用人權責，併予規定報經國民大會、總統府、主管院或
      國家安全會議核準時，得不受限制。…」，又90年3 月24
      日印發之立法院議案關係文書（院總第1628號，政府提案
      第7827號）說明中明示：「…鑒於政治社會環境之變遷及
      公務人員與國家關係已由傳統之特別權力關係逐漸修正為
      公法上職務關係，允宜建立兼顧提昇公務人員素質及保障
      公務人員權益之任用制度…」是以，修法的目的，主要在
      於「保障常任公務人員之尊嚴及地位」及「建立兼顧提昇
      公務人員素質及保障公務人員權益之任用制度」。故被告
      原民會及被告行政院降調原告之行政處分，已違反該任用
      法修法之理由及修法目的，而屬違法之行政處分。
（三）被告原民會前主任委員夷將‧拔路兒Icyango‧Parod肯定
      原告擔任副主任委員之工作表現，並未認為原告不適任副
      主任委員職務，被告原民會降調原告職務並非依公務人員
      任用法第2條及第4條規定做考評，該降調處分核與公務人
      員任用法之調任規定不符。復審決定書表示被告原民會認
      原告已不適任擔任副主任委員職務，顯有違誤。
  １、被告原民會前主任委員夷將‧拔路兒係以原告「涉入行政
      不中立事件，為免瓜田李下及公正、客觀，靜待調查」為
      由，將原告降調。另被告原民會前主任委員夷將‧拔路兒
      97年2 月21日批示印製之「立法院第7 屆第1 會期模擬問
      答」中，有關「針對處理甲○○副主任委員職務調動乙案
      ，是否係屬未審先判的方式處理，請說明處理過程」略以
      ：「因事關緊急，為免瓜田李下及維持公正客觀立場，乃
      依據任用法第18條第1 項第3 款…暫將甲○○副主任委員
      調任非主管職務，以靜待調查。…，為免讓人質疑被告原
      民會包庇縱容，且被告原民會並無設置政風單位，已函請
      行政院政風室協助調查，以釐清事實真相。若查無事證，
      亦將還給當事人一個公道」。依前述調任理由，並未指明
      原告不適任副主任委員職務，被告原民會亦未認為原告不
      適任副主任委員職務。復審決定書表示被告原民會認為原
      告已不適任擔任副主任委員職務，顯有違誤。且前揭所謂
      「若查無事證，亦將還給當事人一個公道」，亦可證明當
      時被告原民會首長認為原告仍適任副主任委員職務。
  ２、另被告原民會既已函請行政院政風室調查原告是否涉入行
      政不中立事件，前揭調任理由所謂「為免瓜田李下及公正
      、客觀」之疑慮已不存在，其調任理由顯為藉詞。復查行
      政院政風室係於97年5 月9 日始將調查報告函送被告原民
      會，惟被告原民會於97年3 月21日即將原告之副主任委員
      遺缺予以遞補，與前揭所謂「若查無事證，亦將還給當事
      人一個公道」前後不一，互相矛盾。
  ３、被告原民會於96年及97年推動之重要法案，均由前主任委
      員夷將‧拔路兒交由原告主持審查及協調中央各部會、被
      告行政院暨立法院，均能如期完成，例如財團法人原住民
      族文化事業基金會設置條例（已於2007年12月16日公布）
      、原住民族地區資源共同管理辦法（已於96年12月18日公
      布）、原住民族傳統智慧創作保護條例（已於96年12月26
      日公布）、原住民族自治區法草案（立法院審議中）、原
      住民族土地及海域法草案（立法院審議中）、原住民族傳
      統生物多樣性知識保護條例草案（立法院審議中）、原民
      會組織條例修正草案（立法院審議中）、原民會辦事細則
      修正案（已於97年3 月28日發布）等。倘被告認原告不適
      任副主任委員職務，則不會交由原告負責。
  ４、按任用法授予機關首長合理用人權責（裁量權），係基於
      任用法第4條考核評量工作，富高度屬人性。亦即依第4條
      考核評量後所為之調任，始可認係符合任用法授權目的之
      合理用人權。復按公務人員考績法施行細則第3條規定：
      「公務人員年終考績，按其工作、操行、學識、才能四項
      分別評分。」其考核評量項目與任用法第4 條相同。原告
      於96年及97年5 月20日前，經被告原民會敘獎，記功2 次
      、嘉獎6 次，被告原民會另以97年2 月14日原民人字第09
      70006204號考績通知書，核定原告96年年終考績核列85分
      甲等，足見被告原民會前主任委員夷將‧拔路兒不僅未認
      為原告不適任副主任委員職務，對於原告之工作表現相當
      肯定。是以，系爭處分之作成，除如前述未踐行正當法律
      程序，亦非依任用法第4 條第1 項規定考核評量，且未見
      被告機關依任用法第4 條第2 項及第3 項辦理查核，因此
      ，被告機關行使裁量時，係以不符合任用法授權目的及方
      式行使裁量權，係屬裁量權之濫用。
  ５、綜上所述，原民會降調原告職務之行政處分，並非依任用
      法第2條及第4條規定做考評，於法有違。
（四）有關現職公務人員之調任，任用法於75年制定前，原無法
      律明文保障規定，機關首長有無限的調任權，經銓敘部於
      66年7 月8 日以（66）台楷甄五字第23034 號函釋略以「
      …公務人員如其品行不端，行為失檢，致影響其職務或主
      管領導威信及機關信譽，而有具體事實者，除依法處理外
      ，其有不適任現職，必須調整職務或依法降調者，自無須
      先徵詢其本人之同意…」。任用法於75年制定後，僅於第
      18條第1 項第3 款規定「經依法任用人員，除自願者外，
      不得調任低一官等之職務；在同官等內調任低職等職務者
      ，仍以原職等任用；其在同官等內調任高職等職務而未具
      任用資格者，得予權理。」是以有關「在同官等內調任低
      職等職務」，如何適用迭生疑義，銓敘部遂於76年5 月23
      日以（76）台華甄五字第93297 號函重申前揭函釋意旨。
      而有關現職公務人員之調任，在原無法律明文規定保障時
      ，銓敘部即以前揭函釋需有「品行不端，行為失檢，致影
      響其職務或主管領導威信及機關信譽，而有具體事實者，
      除依法處理外，其有不適任現職，必須調整職務或依法降
      調者」為要件。任用法制定後，銓敘部亦維持原解釋，亦
      即現職公務人員之調任，仍須基於一定之具體事實認其有
      不適任現職者，方得予調任非主管職務。立法院於91年修
      法時，為強化現職公務人員之保障，並強調其立法目的在
      於「保障常任公務人員之尊嚴及地位」。依舉輕以明重之
      法理，在法無明文時，公務人員之調任仍須基於一定之具
      體事實足證其不適任方得為之，如今法已明文規定「以不
      得調任為原則，具特殊情形並經一定法定核准程序時為例
      外」，是以有關「特殊情形」之認定，自應比舊法時期之
      原解釋更為嚴格，更應對機關首長裁量權之範圍，為較嚴
      格之限制，方符合任用法修正之意旨。再者，其他類似法
      令，如公務人員考績法施行細則第4 條規定，考績評定有
      「特殊條件」及「一般條件」之分，「特殊條件」之具體
      事蹟比「一般條件」特別而且重大，足見法律文義所定「
      特殊」，仍應有別於一般情形方才屬之。是以，前揭任用
      法所謂「特殊情形」，仍應基於「特別的」具體事實，並
      本於其立法目的，由具裁量權之人或機關本於職權從嚴認
      定之，並非毫無條件或毫無限制可言。因此，任用法第18
      條第1 項第3 款所稱「特殊情形」，依立法目的及修正沿
      革觀之，自應係指在保障常任文官及維護文官倫理之原則
      下，倘公務員有經司法機關起訴、監察院彈劾、公務員懲
      戒機關重大懲處等「特別而且重大」之具體事實，且有「
      不適任現職」者，始得認為係屬「特殊情形」。例如經濟
      部前任常務次長侯和雄，因涉嫌治水工程貪瀆弊案，遭南
      投地方法院檢察署向該法院核准羈押起訴求刑20年，經經
      濟部報請行政院核准調任該部參事兼中部辦公室主任，應
      足以認為「特殊情形」。而被告原民會及被告行政院降調
      原告之行政處分所據理由，並「無具體事實」，更「無特
      別且重大」可言，原告亦「無不適任現職」，應非屬前揭
      規定之「特殊情形」，故該降調原告之行政處分係屬違法
      不當之處分。又被告原民會在尚未收到陳情書及尚未就陳
      情人所述陳情內容為調查，於行政院秘書處函命原民會本
      於權責查明之次日，隨即將原告簽報被告行政院核准降調
      ，並於完成降調之處分後，始函請行政院秘書處自行調查
      ，顯然被告原民會未就陳情人所述內容詳細調查，即依據
      不明之情事，將原告逕予降調，自難認係有任用法第18
      條所稱「特殊情形」，故原處分係屬違法不當。
（五）按任用法第18條第1項第3款但書條款之基本法理為原則內
      之例外，而非原則外之例外，且例外從嚴。而前揭任用法
      但書規定之「特殊情形」，係屬不確定法律概念，而該任
      用法「特殊情形」之適用，將可能使公務員調任低二至四
      職等，實屬涉及重大權利事項，本應依法律保留賦予其具
      體定義或條件，惟該任用法及其施行細則均無明定，已屬
      立法之疏漏。故銓敘部在解釋或首長適用該任用法「特殊
      情形」之規定時或保訓會審議覆審案件時，應特別從嚴而
      審慎，否則極易侵犯公務員之重大權利。依前述所敘，被
      告原民會及被告行政院降調原告之行政處分顯然未從嚴適
      用該任用法但書「特殊情形」之規定，已侵犯原告之重大
      權利，係屬逾越權限及濫用權力之行政處分，應以違法論
      。
（六）再按前揭任用法「特殊情形」之認定，雖屬被告原民會及
      被告行政院職權，且公務人員是否適任該項職務或調任何
      種職務，均屬機關首長裁量權之範圍，惟裁量權並非全無
      限制之自由或任意，行政機關行使裁量權，必須受法規授
      權目的之拘束，且必須與個案情節有正當合理之連結，否
      則即屬裁量瑕疵，行政行為亦因此違法（本院91年度訴字
      第344 號判決要旨參照），此即行政法上所稱「恣意裁量
      禁止原則」。原處分所依據陳情案未經調查而不明，原處
      分理由非屬特別而且重大，尚非屬前揭法規定之「特殊情
      形」，原處分逾越法規授權目的，屬恣意裁量，亦未與個
      案情節有正當合理之連結，原民會未從嚴適用該任用法致
      損害原告之重大權利，自難認為無瑕疵而應屬違法不當之
      行政處分。
（七）按憲法第7 條規定：「中華民國人民，無分男女、宗教、
      種族、階級、黨派，在法律上一律平等。」行政程序法第
      6 條復又規定：「行政行為非有正當理由，不得為差別待
      遇。」此行政法上所謂「平等原則」，亦即相同事物性質
      應為相同處理，不同事物性質應為不同處理，非有正當理
      由，不得為差別待遇（最高行政法院95年判字第446 號參
      照）。經查行政院農業委員會前任常務副主任委員陳武雄
      於民國92年公開批評政府政策不當，行政院將該員平調行
      政院簡任第十四職等顧問；經濟部前任常務次長尹啟銘，
      除於民國93年總統大選期間，公開出書批評政府經濟政策
      外，民國94年因桃園縣嚴重缺水，行政院以其治水不力，
      影響民生重大為由，將其平調為行政院簡任第十四職等顧
      問；經濟部前任常務次長侯和雄經司法機關羈押起訴求處
      重刑，將其調任參事兼中部辦公室主任（主管職務）。又
      被告原民會前科長張其旭於94年間多次申請出差未經同意
      ，且自行取用單位主管職章決行及代為批示，其行為業已
      涉嫌刑法第217 條盜用印文罪，被告原民會並未將其調職
      ，僅依據公務人員服務法第5 條規定懲以申誡兩次。另被
      告原民會秘書室主任陳坤昇因涉嫌違反公職人員選罷法、
      貪污治罪條例及商業會計法等，經台東地檢署於95年6 月
      20日偵結提起公訴，求處有期徒刑12年，褫奪公權10年，
      並經台東地方法院於96年4 月26日判決處有期徒刑6 個月
      ，併科罰金新台幣拾萬元，目前上訴中。被告原民會並未
      據此起訴及判決將其調職或降調為非主管。反觀原告僅因
      無事實證據且尚未調查的人民陳情案，亦即原告並未有「
      特別重大具體事實及不適任現職」之「特殊情形」，非有
      正當理由，竟將原告由本機關副首長降調2 個職等為本機
      關簡任第十二職等技監（非主管職務），其輕重之間，顯
      已失衡。從而，被告原民會及行政院係對本質相同之事物
      ，無正當理由，而為不相同的處理，亦有違其行政慣例，
      造成差別待遇，是以系爭處分顯有違反「平等原則」，且
      屬裁量濫用，故原處分違反上開憲法及行政程序法「平等
      原則」規定至為明顯，原處分係屬恣意而違法不當。
（八）陳情人所述內容雖稱「原民會內部利用職權盜用全國原住
      民地址名條供立委候選人競選總部散發文宣」、「副主任
      委員甲○○利用原民會名義發出簡訊為特定候選人拜票」
      、「副主任委員親自坐鎮特定候選人競選總部，指揮散發
      黑函」云云。惟被告原民會持有之原住民姓名、地址等個
      人資料是否洩漏乙節未經調查，尚難確認，且原告並未洩
      露個人資料，亦無積極證據足以證明前揭資料係原告交付
      予立委候選人。又陳情人所謂「以原民會名義發出簡訊」
      乙節，前經被告行政院政風室據被告原民會所提供原告、
      證人己○○及戊○○之手機號碼調查結果，以及該室於97
      年1 月29日與檢舉人訪談，並與收到簡訊之6 位人員訪談
      及調查結果表示：「無法認定涉有違反行政中立之責任。
      」證人庚○○到庭陳述略以：我自己決定用原告的名義發
      送簡訊，事前並沒有經過原告的同意，且被告原民會及被
      告行政院對證人證詞均表示無意見。又前揭簡訊並非由原
      告公務手機所發出，亦非由原告個人私有之手機所發出，
      更非由原告操作發出，且該簡訊亦未經原告同意，原告就
      此冒用情事，亦有受害。此外，原告未前往該候選人位於
      花蓮之競選總部，亦未指揮發送黑函，故原告並未違反行
      政中立。又行政院政風室調查期間從未就陳情人陳情事項
      詢問原告，且據原告原辦公室行政助理表示，行政院政風
      室之調查詢問筆錄未讓其閱覽、確認及簽名，故行政院政
      風室之調查程序有嚴重瑕疵，調查報告不具證據力而不可
      採。再者，原告陳述意見時並未肯定確認陳行政助理為原
      告遠親，復審決定所載亦有違誤；又案發時，為宣導原住
      民幼童學習母語，製作宣導賀卡，並記誦與台北縣平地原
      住民家庭，而此寄送之工作係行政助理之應辦業務，惟委
      外行政助理工作之指派及督導考核係原民會秘書室負責，
      是以，若行政助理如有違法失職行為時，不宜由正副首長
      直接承擔責任。
（九）原告擔任公務員26餘年，奉公守法，負責盡職，記功嘉獎
      無數，考績年年甲等，曾榮獲行政院「模範公務員」及考
      試院「公務人員傑出貢獻獎」。被告原民會並以97年2 月
      14日原民人字第0970006204號考績通知書，依據原告96年
      工作表現、品行操守、學識才能等各方面表現，依公務人
      員考績法規定核給96年年終考績甲等，是以，原處分之調
      任，實際上非就原告於副主任委員職務上之工作表現、品
      行操守、學識能力等各方面為平時考核或其他考核評量，
      亦無任何事證足資證明原告不能勝任該職，驟然將原告由
      原民會副首長降調2 個職等且為本機關之非主管技監，實
      讓原告極為難堪，對原告是極大的羞辱。近有行政院前副
      秘書長陳美伶被告知將調任消保會秘書長；行政院客委會
      前副主委莊錦華被告知將降調二職等參事，渠等二人均以
      有違公務倫理及有損人格尊嚴而申辦退休，足見降調是對
      常任文官莫大的羞辱，亦顯見合理解釋及從嚴適用「特殊
      情形」的必要性及重要性。更足證原處分與前揭任用法「
      保障常任公務人員之尊嚴及地位」及「保障公務人員權益
      」之立法目的有違，原處分應屬違法不當，更為明顯。
（十）司法院釋字第483 號解釋略以：「公務人員依法銓敘取得
      之官等俸級，非經公務員懲戒機關依法定程序之審議決定
      ，不得降級或減俸，此乃憲法上服公職權利所受之制度性
      保障，亦為公務員懲戒法第1 條、公務人員保障法第16條
      及公務人員俸給法第16條之所由設。…有任免權之長官固
      得據此將高職等之公務人員調任為較低…職等之職務；惟
      一經調任，依公務人員俸給法第13條第2 項及同法施行細
      則第7 條之規定…則調任雖無降級或減俸之名，但實際上
      則生類似降級或減俸之懲戒效果，與首開憲法保障人民服
      公職權利之意旨未盡相符…」原告原任簡任第十四職等副
      主任委員，降調為簡任第十二職等技監，技監為非主管職
      務，現原告每月少領主管加給，實際上則生類似減俸之懲
      戒效果，原處分顯與前揭憲法及公務員相關法律保障人民
      服公職權利之意旨不符。
（十一）依公務員懲戒法第9 、19條之規定，除九職等或相當九職
      等以下公務員之記過與申誡，得逕由主管長官行之外，其
      餘懲戒處分，均應由監察院審查或送公務員懲戒委員會審
      議。原告原為簡任十四職等副主任委員，依法應送監察院
      審查始得懲戒。依前述司法院釋字第483 號解釋，調任低
      職等之行為，雖無懲戒之名，實際上生類似降級或減俸之
      懲戒結果。如被告行政院得恣意為之，形同逃避送請監察
      院審查之懲戒法定程序，逕以行政權變相侵犯監察權及司
      法權，變相懲戒公務員，不僅侵犯公務員之基本權利，更
      有違權力分立原則之精神。故原處分有重大明顯之瑕疵。
（十二）被告行政院受理被告原民會調任原告職務之簽呈，未查明
      被告原民會尚未調查陳情事項，亦未有任何證據足證原告
      有違法不當行為前，被告行政院對當事人有利及不利之情
      形，未一律注意，即核准被告原民會調任原告之簽呈，核
      與行政程序法第9 條規定未合，自難謂為適法。又被告原
      民會首長於97年1 月23日簽呈被告行政院擬依公務人員任
      用法第18條第1 項第3 款但書規定降調原告職務，被告行
      政院僅依前揭但書規定程序予以「核准」，並以97年1 月
      23日院授人力字第0970060456號令將原告「免職」。行政
      院該「核准」及「免職」處分，均未從嚴審核被告原民會
      所據情事非屬前揭任用法但書規定之「特殊情形」，行政
      院該處分與任用法第18條第3 款保障常任文官尊嚴、地位
      、權益及維護行政倫理之立法意旨有違，亦與憲法及公務
      員相關法律保障人民服公職權利之意旨不符，所據程序不
      備、裁量恣意、違反平等原則等情事而違法不當。
（十三）本件被告原民會於政風單位、地檢署尚未調查陳情人所述
      是否真實，又無任何具體事證足證原告有為陳情人所述之
      不當行為之前，卻逕將原告簽送調職，當時士林地檢署之
      調查案，係以「他」字案偵辦，當時原告僅係「關係人」
      ，尚非「刑事被告」身分，原民會於答辯書中所陳有配合
      調查之義務等詞，顯與事實不符，況原民會於類似有配合
      調查之必要案件時，亦無先行調任之案例（例如彰化芳苑
      新村建案、企劃處辦理行政資訊網站侵害智財權案、教育
      文化辦理共星共碟採購案等），是本件裁量、處分顯有違
      平等原則。又本件被告所為之調任處分亦有違91年修正公
      務人員任用法第18條之「保障常任公務人員之尊嚴及地位
      」修正目的，且行政院體委會簡任第十四職等常務副主任
      委員於96年7 月16日至97年2 月27日出缺，被告原民會答
      辯稱被告行政院當時無其他十四職等職缺乙節，亦與事實
      不符；又被告原民會於答辯書中自承，機關副首長之調任
      係行政院長職權，而原告所舉各違反平等原則之案例，既
      均經行政院長核定，則有平等原則之適用，自無疑義。
（十四）被告原民會及被告行政院於為本件行政處分之際，未依考
      試院決議及法務部函釋適用行政程序法第36條、第43條、
      第102條之規定辦理，係違法之處分。
  １、按行政程序法第3 條第3 項第7 款雖規定，行政機關對公
      務員所為之人事行政行為，不適用該法之程序規定。惟依
      同法第2 條規定「本法所稱行政程序，係指行政機關作成
      行政處分…等行為之程序」，復依法務部89年4 月12日法
      89律字第008393號函釋略以：「（一）凡構成行政處分之
      人事行政行為，因於事後當事人仍可依訴願、行政訴訟程
      序或其相當之程序請求救濟，故行政機關於為此類行政處
      分時，即應依行政程序法之規定為之。至於非屬行政處分
      之其他人事行政行為則視個案情形，由主管機關自行斟酌
      。（二）…對公務員權利或法律上利益有重大影響之人事
      行政行為或基於公務員身分所產生之公法上財產請求權遭
      受侵害者，仍應依行政程序法之規定為之。…」。按前揭
      法務部函釋前經考試院邀集各機關副首長及單位主管進行
      研討，經決議同意法務部前揭函釋，並經提報考試院第九
      屆第207 次會議及考試院秘書長以90年1 月17日九十考台
      法字第00336 號函同意在案，該函釋亦經行政院人事行政
      局輯錄「人事行政法令彙編（一）」，供各機關適用。故
      被告行政院及所屬機關（含原民會）為構成行政處分之人
      事行政行為時，應依前揭函釋適用行政程序法。
  ２、另依本院95年度訴字第03761 號判決略以：「惟人事行政
      行為中…於其權益有重大影響者，如不能同享行政程序法
      提供之各種正當行政程序保障，則公務人員之權利保障將
      生缺口，實與人權保障之趨勢相違，…從而，行政機關鑑
      於…行政行為之重大侵益性，如適用行政程序法之程序規
      定，以保障受處分人之權益，有利於受處分人，自無不可
      。」。
  ３、本件被告原民會、行政院之處分係屬於構成行政處分之人
      事行政行為，且該系爭處分致原告降調2 個職等及由副首
      長降調為本機關之非主管，造成原告人格尊嚴遭受莫大羞
      辱，且每月薪資（主管加給）減少5 萬元，均對原告之公
      務員權益及法律上利益有重大影響，被告原民會及行政院
      為系爭處分，應依前揭考試院決議、法務部函釋及台北高
      等行政法院判決意旨，適用行政程序法之規定，亦即應依
      同法第36條規定本於職權調查證據，對當事人有利及不利
      事項一律注意，及依第102 條應給予原告陳述意見之機會
      ，並應依同法第43條規定，應斟酌全部陳述與調查事實及
      證據之結果，依論理及經驗法則判斷事實之真偽後，再為
      該系爭處分。然而被告原民會及行政院作成該系爭處分，
      均未踐行上述行政程序法第102 條正當法律程序，及依第
      36條盡其依職權調查事實及證據之責任，亦未依同法第43
      條規定判斷事實之真偽，故系爭處分係違法之處分。
  ４、被告行政院所爭執者為「認有行政程序法第103條第1項第
      2 款規定，情況急迫，如予陳述意見之機會，顯然違背公
      益。」惟被告原民會配合相關單位調查，原告僅需遵守迴
      避原則即可，尚無將原告調職之必要性，且原告續任副主
      任委員職務並不影響相關單位調查，故無「利益衝突之困
      境」可言，另陳情事件發生時係於97年1 月16日，立法委
      員選舉投票已於97年1 月12日完成，尚無「情況急迫」之
      情形，且給予原告陳述意見之機會，亦不違背公益。
（十五）本調任案係藉由非事實的陳情事件及出於不相關之動機所
      為之行政處分，並非基於任用法授權的目的，且與個案情
      節有不正當、不合理的連結，係屬濫用權力的違法處分。
  １、該台北縣原住民戶長姓名、地址外流，據證人戊○○到庭
      陳述係其個人攜出，證人己○○及原告均不知情，亦非原
      告所指使，被告原民會及被告行政院對證人證詞均表示無
      意見。且案外人楊仁福係參選平地原住民立法委員，已參
      選連任三屆立委，依公職人員選舉罷免法第35條規定，平
      地原住民選出之立法委員，以平地原住民為選舉區。按平
      地原住民人口分布台灣地區各縣市及直轄市，平地原住民
      立法委員之選舉區為全國，以花蓮及台東人口數最多，如
      果原告有不法取得個人資料之動機或意圖，何以未申請全
      國或人口最多之縣市之平地原住民之個人資料，故原告並
      無此意圖及行為。
  ２、根據上述證人陳述、被告行政院政風室及被告原民會事後
      查證，個人資料非原告所外流，亦非原告指使，且委外勞
      務人員非由原告督導及考核。惟被告原民會對負責直接督
      導責任的秘書室有關人員均無懲處或調職情事，對非直接
      督導權責的原告則予以降調，足見系爭處分係出於不相關
      之動機，該系爭處分顯為裁量濫用，係屬違法之處分。
  ３、按被告原民會卷第16頁手機簡訊，係於97年1 月15日發送
      ，該證物係陳情人王君以郵局存證信函於97年1 月21日寄
      給當時的被告原民會主委夷將．拔路兒，基於下列疑點，
      顯示本調任案係出於不相關之動機：(1)夷將前主委於97年
      1 月23日晚上簽報將原告降調前，已於97年1 月21日收到
      郵局存證信函，並知悉系爭簡訊發送日期為97年1 月15日
      ，立委選舉已結束3 天，竟以此證物作為「原告涉行政不
      中立」的證據降調原告。(2)系爭簡訊既載明手機號碼，從
      原民會印製之同仁電話聯繫簿，即可查知係證人王君之手
      機號碼，或直接撥打系爭簡訊上之手機號碼亦可查知手機
      持有人。(3)證人王君係夷將前主委的愛將，二人間有12年
      的長期同事關係（北市原民會、北縣原民局、中央原民會
      ），並先後將證人王君從6 職等提拔至簡任11職專門委員
      ，必然知悉簡訊手機持有人為證人王君。(4)被告原民會接
      獲該存證信函後可以依手機號碼做調查？卻未調查。(5)被
      告原民會於97年1 月23日以原人民字第0970003824號被告
      函請行政院政風室調查陳情事項，應檢附陳情人王君97年
      1 月21日存證信函及其附件，卻未檢附。
（十六）系爭處分違反行政程序法第7條比例原則規定。
  １、行政程序法第7 條規定：「行政行為，應依下列原則為之
      ︰…二、有多種同樣能達成目的之方法時，應選擇對人民
      權益損害最少者。三、採取之方法所造成之損害不得與欲
      達成目的之利益顯失均衡。」茲謹就被告機關欲達成「公
      正、客觀調查原告是否有行政不中立的事實」之目的可採
      取之方法（兼顧符合任用法第18條規定之方法），就權益
      損害（含常任公務員之尊嚴、地位之保障及維護行政倫理
      之立法目的）由小而大列舉如下：(1)由被告原民會指派政
      務副首長組成專案小組進行調查，原告仍任原職及依迴避
      原則辦理。(2)由被告行政院政風室進行調查，原告仍任原
      職及依迴避原則辦理。(3)由被告行政院政風室進行調查，
      將原告調任行政院或其所屬機關（原民會除外）簡任第14
      職等或第13職等職務。(4)由被告行政院政風室進行調查，
      經徵得原告之同意，將原告調任行政院或其所屬機關（原
      民會除外）簡任第十二職等職務。(5)由被告行政院政風室
      進行調查，經徵得原告之同意，將原告調任被告原民會簡
      任第十二職等處長或被告原民會所屬文化園區管理局簡任
      第12職等局長職務。(6)由被告行政院政風室進行調查，經
      徵得原告之同意，將原告調任被告原民會簡任第十二職等
      非主管職務。(7)由被告行政院政風室進行調查，未徵得原
      告之同意，逕將原告調任被告原民會簡任第十二職等非主
      管職務。
  ２、就一般行政機關受理人民陳情案之處理原則及慣例而言，
      均交由機關內部單位進行行政調查，採取上述第1 種或第
      2 種已屬最慎重的方法，且就當時陳情事件發生的背景，
      係基於立法委員選舉產生之質疑，陳情事件發生時係於97
      年1 月16日，立法委員選舉投票已於97年1 月12日完成，
      尚無為因應選舉活動的急迫性，並無需採取上述第3 種至
      第7 種方法之必要性，亦即被告機關可選擇上述第1 種或
      第2 種方法，即可達成公正、客觀調查事實之目的。惟查
      被告係採取損害原告權益最大的第7 種類型之方法，未選
      擇對原告權益損害最少者，且被告機關採取之方法所造成
      之損害與欲達成目的之利益，亦顯失均衡，系爭處分顯與
      行政程序法第7 條比例原則規定不符，係屬違法之處分。
（十七）綜上所述，本件將原告調任之原處分，其所據理由及情事
      非屬特殊情形，該調任違反任用法第18條第3 款規定，並
      與該任用法保障常任文官尊嚴、地位、權益及維護行政倫
      理之立法意旨有違，亦與憲法及公務員相關法律保障人民
      服公職權利之意旨不符，且原告所涉妨害秘密等刑事罪責
      案件，業經臺灣士林地方法院檢察署檢察官為不起訴處分
      （98年度偵字第6650號），原處分有所據程序不備、裁量
      恣意及違反平等原則等情事，為違法不當。
四、被告則以下列各語置辯，並聲明駁回原告之訴。
（一）原民會之部分：
  １、本件被告前主任委員夷將‧拔路兒擬將原告原任被告簡任
      第十四職等副主任委員之常務副首長職務調任為簡任第十
      二職等技監，係適用任用法第18條第1項第3款但書規定，
      並依「行政院所屬各主管機關提報人事案件應行注意事項
      」規定之權責劃分及作業流程，97年1 月23日18時親自簽
      陳被告行政院，於同一晚上，經行政院院長批示「可」後
      ，隨即送被告行政院人事行政局辦理發佈派令作業。被告
      行政院97年1 月23日院授人力字第0970060456號令以原告
      另有任用免職，自派令發佈日生效。
  ２、而被告行政院97年1 月23日院授人力字第0970060456號令
      揭示：「…四、其他事項：甲○○Sra ‧Kacaw 先生由本
      院原住民族委員會依權責調派為該會簡任第十二職等技監
      」，而任用法第24條規定：「各機關擬任公務人員，經依
      職權規定先派代理，限於實際代理之日起三個月內送請銓
      敘部審定。…」，又任用法第18條第1 項第1 款，簡任第
      12職等以上人員在各職系之職務間得予調任。是被告辦理
      人事業務人員依被告行政院97年1 月23日院授人力字第09
      70060456號令，擬調派代原告為技監之令稿，依程序層陳
      主任委員核判。
  ３、被告原民會簡任第十二職等技監為非主管職務，非屬「行
      政院所屬各主管機關提報人事案件應行注意事項」及「行
      政院與所屬機關權責劃分表（共同事項丙、人事部分）」
      須報陳被告行政院派免之職務。被告原民會接奉被告行政
      院上開派令，依任用法第24條及上開被告行政院派令中其
      他事項載示，本於職權以97年1 月23日原民人字第097000
      4152號令調派代原告為技監。依公務人員陞遷法第4 條規
      定：「本法所稱公務人員之陞遷，係指下列情形之一者：
      一：陞任較高之職務。二、非主管職務陞任或遷調主管職
      務。三、遷調相當之職務。」，因原告由原任簡任第十四
      職等副主任委員調任低二職等之技監，不在公務人員陞遷
      法第4 條適用範圍，無須依該法第8 條第1 項規定程序辦
      理，故被告原民會主任委員得逕予核派。
  ４、被告原民會前主任委員夷將‧拔路兒以原告涉入違反行政
      中立事件、靜待調查為由，將原告由第14職等副主任委員
      調任為第十二職等技監之時，雖然未經行政調查，亦無刑
      事偵查程序之啟動，僅依據陳情人之指證，逕行認定原告
      之行為事實，並將原告降調，係被告前主任委員夷將‧拔
      路兒適用任用法第18條第1項第3款之結果，因該條但書所
      謂「…但有特殊情形，報經總統府、主管院或國家安全會
      議核准者，不在此限。」，係給予機關首長合理且適度之
      用人權，首長就公務人員之職務調動，既係機關長官固有
      之權限，難謂有違反比例原則或平等原則之適用，且本件
      原告之調任，既已依規定報經被告行政院核准在案，程序
      上尚無不符。故對於被告原民會前主任委員夷將‧拔路兒
      之決定，自應予以尊重。
  ５、又被告原民會前主任委員夷將‧拔路兒之決定既係依任用
      法第18條第1項第3款但書之規定而為，當然是認定本件符
      合該但書規定。所謂「特殊情形」，雖見仁見智，但就任
      用法第18條第1項第3款之規定而言，該法條之立法意旨，
      係限制機關首長之人事調動權，防範機關首長任意濫權，
      以保障一般公務員之基本權益，至於但書規定，係例外規
      定，依據法律解釋之原則，例外規定之解釋與適用，應採
      「例外從嚴」之態度，否則，原則上之保護規定遭受破壞
      ，而公務員基本權益亦受侵害之虞。至如何認定原告涉違
      反行政中立之問題，根據前主任委員夷將‧拔路兒決定之
      公文資料，雖可知降調處分當時不論行政調查或者刑事偵
      查程序，均未發動，似依據陳情人之指證而判定。而97年
      5月9日行政院政風室調查報告亦指出：「三、有關指摘鄭
      前副主委涉利用貴會名義發出簡訊，為立法委員候選人○
      ○○拜票…違反行政中立原則乙節：目前尚無查獲直接事
      證，無法認定涉有違反行政中立之責任。」，另行政院政
      風室於其調查報告指出，係被告外包商所派契約工戊○○
      小姐所外流。按信件之寄發，一般公務機關之處理，通常
      機關副首長均不會親自辦理，甚至科員亦無暇親自辦理，
      尤其被告因人力不足，登記桌、公文傳遞及一般事務工作
      ，均由被告秘書室委由外包商勞務人員協助辦理，委外勞
      務人員係由被告秘書室指派工作及督導考核，並非由機關
      副首長監督及考核。而公務人員之調任，如由主管調任為
      非主管職務及調任較低職等職務，已改變公務人員陞遷序
      列，影響其將來之陞遷，對公務人員身份上之法律地位已
      為實質變動者，類此職務調整，認對公務人員權利當然有
      重大影響。尤其於文官體系，能晉陞擔任中央二級機關簡
      任十四職等副首長，已為常任文官職務列等之最高職等，
      是文官菁英，倘因故被降調本機關二職等之非主管職務，
      無疑間接否定原告之清白操守，自人事心理學角度言，原
      告人格尊嚴難謂不受貶損。是本件是否符合任用法第18條
      第1 項第3 款但書所謂「特殊情形」，請依據程序正義原
      則，就客觀事實裁判。
  ６、至於原告起訴狀所陳，其原任簡任第十四職等副主任委員
      ，降調為簡任第十二職等技監，技監為非主管職務，現原
      告每月少領主管加給，實際上則生類似減俸之懲戒效果乙
      節，查主管院首長就公務人員職務之調動，係其用人權限
      之行使，尚不具懲戒性質，且原告由簡任第十四職等副主
      任委員調任簡任第十二職等技監，仍依原官職等任用並敘
      原俸級，即仍以銓敘審定簡任第14等本俸1級800俸點核敘
      薪俸，並無降級或減俸之事實；另原告所陳減少主管加給
      部分，查主管加給係屬職務配屬，非個人專享，原告既已
      調任技監，本會依法自不應核發原告主管加給。
（二）行政院之部分：
  １、原告主張被告行政院97年1月23日院授人力字第 09700604
      56號令處分及被告原民會97年1 月23日原民人力字第0970
      004152號令降調原告職務之行政處分，違反公務人員任用
      法及人事案件作業程序部分：
 （1）依任用法第18條第1 項第3 款規定，現職公務人員在同官
      等內調任低職等職務，除自願者外，以調任低1 職等之職
      務為限，均仍以原職等任用，且機關首長及副首長不得調
      任本機關同職務列等以外之其他職務…。但有特殊情形，
      報經總統府、主管院或國家安全會議核准者，不在此限。
      茲以上開但書之「特殊情形」規定之立法理由，係為期兼
      顧當事人權益之同時，亦能基於不同機關不同業務性質考
      量，給予機關首長合理且適度之用人權限，且係考量各機
      關情形不一，爰未予明確定義，而僅作概括性之規定。復
      依被告行政院96年11月7 日院臺秘字第0960093574號函修
      正之「行政院與所屬機關權責劃分表（共同事項）」丙、
      人事部分：2 、任免（3 ）規定，被告所屬各主管機關之
      直屬機關簡任第十二職等以上副首長之派免，係由主管機
      關擬報，經被告行政院核定。另依95年5 月8 日修正之「
      行政院所屬各主管機關提報人事案件作業流程」規定，各
      主管機關之常務副首長之派免，以首長名義簽陳被告行政
      院秘書長轉陳院長，由院長核可後交被告行政院所屬人事
      行政局辦理發佈院令相關事宜。
 （2）準此，本件被告原民會以該會主任委員名義簽陳被告行政
      院秘書長轉陳院長，以原告有前揭違反行政中立之虞，符
      合上開「特殊情形」之規定，建議免除原告之簡任第14職
      等副主任委員職務，並經被告行政院院長核可後，交被告
      所屬人事行政局辦理發佈院免令，皆符合相關作業流程規
      定。又本件原告之調任案，本係被告原民會本於權責所認
      定，而非被告行政院依調查結果為調任基礎所為之處分，
      爰予尊重主管長官對部屬所為職務調整之判斷餘地。另本
      件原告經被告原民會調派為該會簡任第十二職等技監，依
      上開「行政院與所屬機關權責劃分表（共同事項）」規定
      ，各主管機關簡任第十二職等非主管職務，非屬簽陳被告
      行政院派免範圍，係被告原民會本於用人機關權責所為之
      人事行政處分。
  ２、原告主張行政院農業委員會陳前副主任委員武雄等人批評
      政府執政不力、經濟部侯前常務次長和雄等人涉案，其情
      節重於原告，而該等人員之未受降調處分，而將原告降調
      為簡任第十二職等技監，違反平等原則一節：茲以公務人
      員職務調動本為機關首長固有權限，被告於合理必要之範
      圍內，基於內部管理、領導統御及業務運作需要，就公務
      人員所為之職務調動，難謂有違反平等原則之適用。
  ３、原告主張渠原任簡任第十四職等副主任委員職務，經降調
      為簡任第十二職等技監職務，每月少領主管加給，實際上
      則生類似減俸之懲戒效果，原處分顯與司法院釋字第483
      號解釋及公務員相關法律保障人民服公職權利之意旨不符
      一節：
 （1）按任用法第2 條規定：「公務人員之任用，應本專才、專
      業、適才、適所之旨，初任與升調並重，為人與事之適切
      配合。」第4 條第1 項規定：「各機關任用公務人員，應
      注意其品德及對國家之忠誠，其學識、才能、經驗及體格
      ，應與擬任職務之種類職責相當。如係主管職務，並應注
      意其領導能力。」準此，機關首長在合理及必要之範圍內
      ，基於內部管理、領導統御及運作需要，就公務人員之職
      務調動，本係機關長官固有之權限，且類此考評工作，富
      高度屬人性。是以，本件被告原民會經審酌原告有違反行
      政中立之虞，在調查期間為免瓜田李下及公正、客觀，爰
      予調整職務，係基於內部管理需要之必要調動。
 （2）次按公務人員加給給與辦法（下稱給與辦法）第9 條規定
      ：「（第l 項）各機關組織法規規定並實際負領導責任之
      主管人員，支給主管職務加。…（第4 項）簡任（派）非
      主管人員職責繁重，得由機關首長衡酌職責程度，比照主
      管人員核給主管職務加給。其支給人數扣除兼任或代理主
      管職務之簡任（派）升主管人數後，不得超過該機關簡任
      （派）非主管人員預算員額二分之一。但機關簡任（派）
      非主管人員預算員額僅1 人，且職責繁重經機關首長核准
      者，不在此限。」是以，本件原告經調任簡任第12職等技
      監之非主管職務後，如未再經機關首長衡酌其職責繁重核
      准比照主管人員核給主管職務加給，不得繼續支領主管職
      務加給。復按任用法第18條第1 項第3 款、「公務人員俸
      給法」（下稱俸給法）第11條明定公務人員在同官等內調
      任低職等職務以原職等任用人員，仍敘原俸級。準此，本
      件原告雖由簡任第十四職等副主任委員降調為簡任第12職
      等技監，依上開規定渠仍得敘簡任第十四職等之俸級。
 （3）依原民會組織條例第9 條規定：「本會置主任委員一人，
      特任，綜理會務，應由原住民擔任；副主任委員三人，襄
      助會務，其中一人職務比照簡任第十四職等，二人職務列
      簡任第十四職等…」同法第12條規定：「本會置主任秘書
      一人，技監一人，參事二人，處長五人，職務均列簡任第
      十二職等…」，本件被告原民會除正副主任委員以外，最
      高職等職務僅上開組織條例所列簡任第十二職等職務，且
      據被告原民會表示，當時僅技監一職有空缺，以原告位居
      機關副首長，為使調查結果公正，客觀避免社會大眾認有
      偏袒，被告行政院爰依被告原民會建議調整，且是時該會
      另無其他相當職等之非主管職務可資調任。況原告援引91
      年以前之舊任用法第18條、舊法銓敘部66年、76年函釋，
      以為應具有「特別且重大」之「具體事實」、「不適任現
      職」方得為人事調動，顯有誤解，亦與行政法院見解不符
      ，且原告於調派技監後，係以原職等任用，應已適度保障
      其權益。
 （4）另所稱司法院釋字第483 號解釋理由書，公務人員依法銓
      敘取得之官等俸級，非經公務員懲戒機關依法定程序之審
      議決定，不得降級或減俸，此乃憲法上服公職權利所受之
      制度性保障，亦為「公務員懲戒法」第1 條、「公務人員
      保障法」第16條及俸給法第16條之所由設。惟以該解釋有
      關俸級之保障，尚不及於依職務而有所不同之主管加給、
      專業加給等，此有高雄高等行政法院93年6 月25日訴字第
      147 號判決可稽。本件原告雖由主管職務降調低2 職等非
      主管職務，惟仍為同官等職務，且依上開任用法、俸給法
      、給與辨法及相關判例規定仍敘原俸級。是以，本件原告
      所稱調任影響其官等、職等、俸級、加給等權益，應無此
      疑義。
  ４、原告主張被告政風室調查未詢問原告，且其調查筆錄未經
      原告原辦公室行政助理簽名，不具證據力一節：
 （1）按「政風機構人員設置條例」第6 條第1 項規定：「未設
      政風處（室）之機關，其政風業務由其上級機關之政風機
      構統籌辦理」，以被告原民會未設有政風室，爰由被告行
      政院政風室進行調查原告是否違反行政中立事宜。
 （2）原告主張被告行政院政風室調查期間從未就陳情人陳情事
      項詢問原告一節：本件被告已依行政程序法第9 條及第36
      條規定於調查證據過程就當事人有利及不利之情形，均予
      注意，此可就本件被告行政院政風室查證過程可證，其過
      程係依據法務部頒「政風工作手冊- 查處業務」等相關規
      定辦理，且查證過程因有相當事證堪認原告涉及本件，爰
      依該手冊、陸（蒐證工作實務）、四（蒐證工作之方法）
      、2 （訪談蒐證）、（1 ）「政風人員為發掘貪瀆不法及
      處理檢舉案件，經原發掘單位政風機構主管核准，得進行
      訪談，訪談對像原則上限於陳情人、檢舉人、被害人及無
      洩漏案情之虞之關係人。」及（2 ）「政風查處之可能涉
      案對像原則上禁止訪談，但如屬澄清結案、行政處理、行
      政責任等案件判斷需要者，或奉機關首長指示辦理並向主
      管機關政風機構報備者，不在此限。」規定，未就陳情人
      陳情事項詢問原告，相關查證程序尚無違誤。
 （3）本件被告行政院政風室於97年3 月間聯繫原告原辦公室行
      政助理戊○○（下稱陳女），請其協助調查，陳女於同年
      月17日上午前來被告行政院協助調查，因訪詢地點並無印
      表機供列印訪談紀錄，乃將訪談內容繕打於電腦後，透過
      螢幕請陳女確認，並依陳女意思增刪修改完成後再請渠確
      認時，渠始透露本件原住民個人資料係其所攜出，迨被告
      行政院政風室將渠坦承之內容增補至訪談紀錄並列印出來
      請其確認後簽名時，渠幾經猶豫而不願簽名，致訪談紀錄
      僅有被告行政院政風室人員簽名，受訪人簽章欄係空白，
      並非未讓渠閱覽、確認及簽名。因當日訪談地點位於被告
      接待室，訪談過程均有保全監視系統全程錄影。原告指摘
      被告行政院之調查程序有嚴重瑕疵及調查筆錄未讓其前行
      政助理閱覽、確認及簽名等，與事實不符。
  ５、原告主張未依職權調查事實，亦未給予原告陳述意見機會
      ，逕予判斷涉及違反行政中立而作成調任之行政處分，不
      符行政程序法第102條規定一節：
 （1）按「公務人員不得為支持或反對特定之…公職候選人，從
      事下列政治活動或行為：一、在辦公場所印製、散發、張
      貼文書、圖畫或其他宣傳品。…六、公開為公職候選人助
      選。…」考試院97年12月30日送請立法院審議之公務人員
      行政中立法草案第9 條訂有明文，另公務人員訓練進修法
      第5 條亦規定：「為確保公務人員嚴守行政中立，貫徹依
      法行政、執法公正、不介入黨派紛爭，由公務人員保障暨
      培訓委員會辦理行政中立訓練及有關訓練」故行政中立為
      確保公務人員依法行政、執法公正之目的，所課以公務員
      之義務，原告就行政中立之遵守亦無爭執，所爭執者為認
      被告所採認之違法行政中立事實不存在，惟被告行政院政
      風室調查事實過程所取得之證據，已確涉有電腦處理個人
      資料保護法之違反疑義，其涉及違反行政中立之相關證據
      ，並已移送臺灣士林地力法院檢察署偵查。
 （2）另依行政程序法第103 條第1 項第2 款規定，情況急迫，
      如予陳述意見之機會，顯然違背公益者，行政機關亦得不
      給予陳述意見之機會，考量被告原民會並無政風單位，爰
      由被告政風室調查是否涉有違行政中立，而有關原告疑似
      以被告原民會名義於97年1 月15日選舉後所發之拜票簡訊
      之事證，係於97年1 月29日與檢舉人訪談時檢舉人所提供
      ，至於原告是否違反公職人員選舉罷免法或電腦處理個人
      資料保護法，則由台灣士林地方法院地檢署偵查中，以被
      告原民會具有配合士林地檢署調查之義務，若原告續任副
      主任委員主管職，恐使該會在協助調查時，有利益衝突之
      困境，原告調任處分係為保護原住民個人隱私與維護行政
      中立之公益及避免影響臺灣士林地力法院檢察署偵查，所
      為之緊急必要性措施，實屬出於合理考量之舉。
  ６、綜上，本件被告原民會考量原告當時情形有違反行政中立
      之虞，已不適合擔任該會副主任委員職務，並依任用法第
      18條第1項第3款但書規定，以有特殊情形報經被告行政院
      核准後調整其職務，尚無違誤。
五、按任用法第18條第1 項規定：「現職公務人員之調任，依左
    列規定：…三、在同官等內調任低職等職務，除自願者外，
    以調任低一職等之職務為限，均仍以原職等任用，且機關首
    長及副首長不得調任本機關同職務列等以外之其他職務…但
    有特殊情形，報經總統府、國民大會、主管院或國家安全會
    議核准者，不在此限。」、同法第2 條規定：「公務人員之
    任用，應本專才、專業、適才、適所之旨，初任與升調並重
    ，為人與事之適切配合。」、同法第4 條第1 項規定：「各
    機關任用公務人員，應注意其品德及對國家之忠誠，其學識
    、才能、經驗及體格，應與擬任職務之種類職責相當。如係
    主管職務，並應注意其領導能力。」準此，機關首長在合理
    及必要之範圍內，基於內部管理、領導統御及業務運作需要
    ，就公務人員之職務調動，本係機關長官固有之權限。而關
    於公務人員是否適任某項特定職務，機關長官除應本專才、
    專業、適才、適所之旨外，並應就公務人員個人之工作表現
    、品行操守、學識能力等各方面考核評量。類此考評工作，
    富高度屬人性，除有違反相關人事法令規定，具有法定程序
    上之瑕疵、對事實認定有違誤、未遵守一般公認價值判斷之
    標準、有與事件無關之考慮牽涉在內及有違反平等原則等情
    事外，機關長官對部屬所為職務調整之判斷，應予尊重（最
    高行政法第94年度判字第01961 號判決意旨參照），合先說
    明。
六、經查，本件下列各情有下述件證可稽，洵堪認定。
（一）原告原任原民會簡任第十四職等副主任委員期間，97年1
      月16日經陳情人親自到被告行政院遞送陳情書，檢舉原告
      有利用職權取得全國原住民地址名條，供第7 屆立法委員
      選舉特定候選人競選總部散發文宣、並以原民會名義散發
      拜票簡訊及親自坐鎮特定候選人競選總部，指揮散發不利
      特定候選人競選對手之黑函等違反行政中立、公職人員選
      舉罷免法及電腦處理個人資料保護法等情事，經該院於97
      年1 月22日以院臺字內字第0970081280號函影附陳情書，
      並於同日以電子公文交換方式送交被告原民會查明辦理（
      陳情書（含名條文宣、簡訊內容）、97年1 月22日院臺字
      內字第0970081280號函暨附件附復審卷第145-147 頁）。
（二）另被告原民會另於97年1 月21日接獲民眾以存證信函檢舉
      違反行政中立、公職人員選舉罷免法及電腦處理個人資料
      保護法（同容與前開陳情書類同），該函副本抄送立法委
      員陳瑩國會辦公室、法務部調查局（存證信函暨附件（原
      民會名義為特定候選人拜票簡訊之手機照片、含名條之特
      定候選人競選文宣信封）附復審卷第149-152 、154 頁）
      。
（三）原告於96年12月11日以公務之需為由，曾出具簽條向被告
      原民會企劃處請領臺北縣平地原住民戶長姓名及地址等民
      眾個人機密資料，經企劃處簽報首長核發含臺北縣平地原
      住民戶長姓名及地址之名條予原告使用。原告簽領使用臺
      北縣平地原住民戶長姓名及地址等資料，而該資料屬民眾
      個人機密資料，涉及電腦處理個人資料保護法、內政部各
      機關應用戶役政資訊連結作業及管理要點及該會使用個人
      資料電腦檔案管理作業簡則等法律、要點之保密管制，不
      得移作他用，於企劃處簽辦載明於簽稿，並經原告簽署確
      認（原告96年12月11日簽條、企劃處簽稿、原告領用之臺
      北縣平地原住民戶長名條附原處分不可閱卷第4-5頁）。
（四）前揭陳情書上文宣及存證信函附件之特定候選人競選文宣
      信封上之收件人名條，與原告領用之臺北縣平地原住民戶
      長名條相同（原告領用之臺北縣平地原住民戶長名條附原
      處分不可閱卷第22頁）；原告之職稱、姓名（含母語羅馬
      拼音）等與陳情書及存證信函拜票簡訊上記載者，悉相符
      合（前揭原告96年12月11日簽條上之簽名、拜票簡訊之手
      機照片、陳情書簡訊內容參照）。
（五）又被告原民會於第7屆立法委員選舉前，於96年11月8日即
      以原民人字第0960046765號函告該會各單位同仁應嚴守中
      立（被告原民會96年11月8 日即以原民人字第0960046765
      號函暨行政院人事行政局96年11月5 日局企字第09600641
      24號函附復審卷第156-158 頁）。
（六）據此，原告經第7 屆立法委員某候選人支持者親自向被告
      行政院處陳情檢舉，或以存證信函檢具具體資料向被告原
      民會、立法委員陳瑩國會辦公室、法務部調查局指摘其利
      用職權盜用原住民地址名條供特定候選人競選總部散發文
      宣、利用原民會名義散發拜票簡訊、親自坐鎮特定候選人
      競選總部指揮散發不利特定候選人競選對手之不實報導違
      反行政中立、公職人員選舉罷免法及電腦處理個人資料保
      護法等情，依一般公認價值判斷，對被告原民會行政中立
      及公務人員能公正形象確生危害，為免負面影響擴大、
      便利行政調查、刑事偵查得以平等、客觀、公正進行，從
      而，被告原民會首長綜合上開（一）至（五）各情及相關
      件證資料，以原告位居該會常務副主任委員，涉入違反行
      政中立事件，為免瓜田李下及維護該會平等、客觀之立場
      ，認原告已有不適合擔任該會副主任委員之特殊情形，故
      依任用法第18條第1 項第3 款但書規定報請行政院准將原
      告由簡任第十四職等副主任委員乙職調任為該會第十二職
      等技監職務，靜待調查（被告原民會主任委員97年1 月23
      日簽呈附原處分(一)卷第20、21頁參照），被告行政院則基
      於機關首長在合理及必要之範圍內，基於內部管理、領導
      統御及業務運作需要，有權就關人員為職務調動，且尊重
      被告原民會辦理行政院院秘書處轉交97年1 月16日陳情書
      案，主管長官對部屬所為職務調動之判斷餘地，予以核准
      ，並以97年1 月23日院授人力字第0970060456號令免除其
      原民會簡任第十四職等副主任委員職務，被告原民會據之
      以同日原民人字第0970004152號令調任原告為簡任第十二
      職等技監之非主管職務，揆諸首揭規定並無不合。又被告
      原民會早於被告行政院於97年1 月22日函請其辦理本件之
      前，已於97年1 月21日接獲民眾就同一事實檢具相關資料
      以存證信函向其檢舉，是被告原民會於97年1 月21日即已
      知悉原告涉有行政不中立等情事，並無依據不明之情事而
      為調任處分情事，原告主張被告原民會尚未收到行政院轉
      交之陳情書及就陳情內容為調查，隨即將原告簽報降調，
      係依據不明之情事而為降調處分，不符任用法第18條所稱
      特殊情形，未與個案情節具正當合理之連結，有逾越權限
      及濫用權力之違法云云，並無可採。
七、再按司法院釋字第483 號解釋「依『公務人員任用法』第18
    條第1 項第3 款前段規定同官等內調任低職等職務者，仍以
    原職等任用，有任免權之長官得依法令將所屬高職等之公務
    人員調任較低職等職務，惟依公務人員俸給法第13條第2 項
    及同法施行細則第7 條之規定，此等人員其所敘俸級已達調
    任職等年功俸最高級者，考績時不再晉敘，致高資低用人員
    縱於調任後如何戮力從公，成績卓著，又不論其原敘職等是
    否已達年功俸最高級，亦無晉敘機會，其調任雖無降級減俸
    之名，但實際則生類似降級或減俸之效果，主管機關應對上
    開公務人員任用法、公務人員俸給法及附屬法規從速檢討。
    」等語，旨在揭示主管機關從速檢討上開公務人員任用法、
    公務人員俸給法及附屬法規，俾使人事行政處分權之行使更
    符法意及民利，而非指各機關主官不得將高職等之公務人員
    調任低職等職務，進而禁限機關主管人事裁量權之行使。是
    本件職務之調動既無違反相關人事法令規定，而具有法定程
    序上之瑕疵或對事實認定有違誤或未遵守一般公認價值判斷
    之標準或有與事件無關之考慮牽涉在內等情形，自仍應尊重
    主管長官對部屬所為職務調動之判斷餘地。況相關主管機關
    業依上開第483 號解釋意旨檢討相關法規，於97年1 月16日
    修正公布公務人員俸給法第16條第2 項「調任低官等職務以
    調任官等之最高職等任用人員，其原敘俸級如在所調任官等
    之最高職等內有同列俸級時，敘同列俸級；如高於所調任官
    等之最高職等最高俸級時，敘至年功俸最高級為止，其原敘
    較高俸級之俸點仍予照支。」、第3 項「前項仍予照支原敘
    較高俸級俸點人員，日後再調回原任高官等職務時，其照支
    之俸級如在所調任職等內有同列俸級時，敘同列俸級；如高
    於所調任職等最高俸級時，敘至年功俸最高級為止，其原照
    支較高俸級之俸點仍予照支。」，而公務員之調任處分究與
    懲戒處分有別，本件被告原民會雖將原告調任為簡任第十二
    職等技監，唯原告仍依修正後任用法第18條第1 項第3 款及
    公務人員俸給法第11條規定支領簡任第十四職等本俸1 級80
    0 俸點（原處分乙附本院卷第27頁參照），是系爭處分除未
    改變原告公務員身分關係，亦不影響其原來俸級及爾後之晉
    敘等權益。是原告稱伊原為簡任十四職等副主任委員，應送
    監察院審查始得懲戒，本件原處分調任低職等之行為雖無懲
    戒之名，實際上生類似降級或減俸之懲戒結果，不僅侵犯公
    務員之基本權利，且違權力分立原則，有重大明顯之瑕疵云
    云，洵難憑採。
八、至於主管職務加給部分，依公務人員加給給與辦法第9 條規
    定，乃對各機關組織法規規定並實際負領導責任之主管人員
    因職責繁重核給之職務加給，非司法院釋字第483 號解釋所
    稱受保障之俸級；原告經調任簡任第12職等技監之非主管職
    務後，如未因職責繁重依法經機關首長核准比照主管人員核
    給主管職務加給，本不得繼續支領主管職務加給，尚不得謂
    屬因調任處分所受之損害。另依原民會組織條例第9 條規定
    ：「本會置主任委員一人，特任，…副主任委員三人，襄助
    會務，其中一人職務比照簡任第十四職等，二人職務列簡任
    第十四職等…」同法第12條規定：「本會置主任秘書一人，
    技監一人，參事二人，處長五人，職務均列簡任第十二職等
    …」，足見被告原民會除正副主任委員以外，最高職等職務
    僅上開組織條例所列簡任第十二職等職務，而原民會於事發
    之時僅技監一職出缺，業據被告原民會陳明，則被告原民會
    首長以原告位居機關副首長，有特殊情形應予調任，而該會
    斯時並無其他相當職等之非主管職務可資調任，乃將之調任
    為以副首長以下非主管職最高之簡任第12職職務（技監）實
    已就原告公務員權益為合理妥適之考量，被告行政院審酌該
    會另無其他相當職等之非主管職務可資調任，爰依被告原民
    會建議調整，並無違反比例原則之可言。
九、又按機關首長在合理及必要之範圍內，基於內部管理、領導
    統御及業務運作需要，得就公務人員個人之工作表現、品行
    操守、學識經驗及領導能力等各方面綜合考核評量，為人員
    之職務調動，並未以公務員經司法機關起訴、監察院彈劾、
    公務員懲戒機關重大懲處為限，此觀諸91年1 月29日任用法
    第18條第1 項第3 款但書修正之立法理由「…復為保障常任
    公務人員之尊嚴及地位，增訂同官等內調任低職等職務，除
    自願者外，以調任低一職等之職務為限，其為機關首長及副
    首長者，不得調任本機關同職務列等以外之其他職務，主管
    人員不得調任本單位之副主管或非主管職務，副主管人員不
    得調任本單位之非主管職務，惟為兼顧機關首長合理用人權
    責，併予規定報經國民大會、總統府、主管院或國家安全會
    議核准時，得不受限制。…」即明，原告援引91年以前之舊
    任用法第18條、舊法函釋，稱公務人員應有經司法機關起訴
    、監察院彈劾、公務員懲戒機關重大懲處等「特別而且重大
    」之具體事實，且不適任現職者方得為人事調動云云，自嫌
    乏據。
十、再查，本件被告原民會首長以原告涉入行政不中立事件，情
    況特殊，將原告簽請行政院核准將之由簡任第十四職等副主
    任委員調任為簡任第十二職等技監職務，自係認原告不適任
    副主任委員職務，不待贅言。又本件事發於97年初，斯時96
    年年終考績評核作業已然完成，另公務人員敘獎係就個案審
    查為之，與查核公務人員是否適任現職應為之綜合考量有別
    ，是原告執之稱：被告原民會前主任委員僅以伊「涉入行政
    不中立事件，為免瓜田李下及公正、客觀，靜待調查」為由
    ，將伊降調，原民會於96年及97年推動之重要法案，均由伊
    主持審查及協調中央各院部會如期完成，期間經多次敘獎、
    96年年終考績核列甲等，足見被告原民會前主任委員不僅未
    認為伊不適任副主任委員，對於原告之工作表現相當肯定，
    被告原民會調任處分非依任用法第2條及第4條規定做考評，
    於法有違云云，核無可取。
十一、末按行政程序法對公務員所為之人事行政行為，於該法第3
    條第3 項第7 款明定排除適用，具有於特別權力關係下，排
    除法治主義之全面妥當性的意涵，蓋因不利之人事行政行為
    按公務員保障法之規定，本得為復審、再復審、行政訴訟，
    是人事行政行為不適用行政程序法之影響在於相對人在處分
    作成前無陳述意見機會或聽證之機會，此或考量如須給予部
    屬申辯機會始得作成人事行政處分，彼此不免尷尬，且主管
    長官恐因顧忌，坐視官箴敗壞之故。本件系爭原處分並未改
    變原告公務員身分關係，又原告調任後未執行主管職務，仍
    支領其調任前之簡任第十四職等本俸1 級800 俸點，不影響
    其原來俸級及爾後之晉敘等重大權益，且無違反比例原則情
    事，已如前述，而人格尊嚴並非公務員權益及法律上利益，
    是原告稱系爭原處分造成原告人格尊嚴遭受莫大羞辱，且對
    原告之公務員權益及法律上利益有重大影響，以被告未踐行
    行政程序法第36條、第9 條、第102 條、第43條規定，即作
    成系爭處分，於法有違云云，核無足採。實則，參諸被告行
    政院就本件調查之結果，確有訴外人林先生陳稱：在97年
    1 月10日12時左右收到以原民會副主委甲○○名義為立法委
    員候選人○○○拜票簡訊的，簡訊內容還在，據悉其他人表
    示，曾回撥該號碼，確由前副主委甲○○所接聽。余先生
    陳稱：此次立委選舉期間鄭副主委也曾登門拜託，經其婉拒
    ，且於投票日前一兩天，收過以原民會甲○○名義為立法候
    選人○○○拜票之簡訊，收到該則簡訊後覺得原民會副主委
    怎可這樣影響選舉、這次選舉期間收到有來自立委候選人○
    ○○寄來的拜票信函，發現信封上頭所貼的收件人姓名及地
    址，竟然跟前面提過的賀卡（即原告以原民會副主任委員名
    義上頭的收件人姓名及地址樣式一模一樣，因此我們認為這
    些資料就是由原民會提供出來的等語。陳先生陳稱：曾於
    立委選舉前收到以「行政院原民會甲○○」名義傳發的拜票
    簡訊、且曾接到原民會前副主委甲○○親自向其拜票的電話
    ，但都是在晚上，原告打來會自我介紹。陳小姐稱：立委
    選舉前收到以行政院原民會甲○○名義傳發的拜票簡訊；接
    過立委候選人○○○所寄發的選舉文宣，收到時很訝異，他
    們怎會有我們的資料等語，足徵檢舉人之檢舉非子虛烏有，
    被告原民會、行政院於斯時考量立委候選人候選人○○○競
    選對手之支持者陳情事件、檢舉人向被告原民會、立法委員
    陳瑩國會辦公室、法務部調查局等單位檢舉原告涉嫌違反行
    政中立，對行政機關本身及公務人員整體形象所生之影響，
    並便利行政調查、刑事偵查程序得以平等、客觀、公正進行
    ，作成系爭行政處分，尚無不正當、不合理的連結之濫用權
    力情事。
十二、此外，本件系爭原處分係為即時處理原告所涉違反行政中立
    等事件，避免瓜田李下及維護原民會平等客觀之立場，俾便
    利行政調查、刑事偵查程序得以平等、客觀、公正進行而為
    ，與其後相關單位就原告涉嫌違反行政中立、電腦處理個人
    資料保護法所進行之行政違章、刑事犯罪行為之調查程序無
    干。本件原告所涉違反行政中立、公職人員選舉罷免法及電
    腦處理個人資料保護法刑事罪責各項，日後經調查（偵查）
    結果縱終局確定不成立，亦與系爭處分適法與否之認定無關
    ，從而，原告執立法委員選舉投票已於97年1 月12日完成，
    已無急迫性，被告未依同法第36條、第9 條規定本於職權調
    查證據，對當事人有利及不利事項一律注意及依第102 條應
    給予原告陳述意見之機會，依第43條規定應斟酌全部陳述與
    調查事實及證據之結果，依論理及經驗法則判斷事實之真偽
    ，及相關人員戊○○、己○○、庚○○等事後之陳述對伊有
    利，被告等調查結果均不足認定原告應負違反行政中立、公
    職人員選舉罷免法及電腦處理個人資料保護法等行政政違章
    、且原告所涉妨害秘密等刑事罪責案件，事後業經臺灣士林
    地方法院檢察署檢察官為不起訴處分（98年度偵字第6650
    號），揆諸前揭即與系爭處分適法與否之認定無關，原告就
    此主張各語，洵無可採。
十三、末按行政法上之「平等原則」，並非指絕對、機械之形式上
    平等，而係指相同事物性質應為相同之處理，非有正當理由
    ，不得為差別待遇而言；如果事物性質不盡相同而為合理之
    各別處理，自非法所不許。經核本件原告所舉之行政院農業
    委員會前任常務副主任委員陳武雄、經濟部前任常務次長尹
    啟銘、經濟部前任常務次長侯和雄調任原因事實與原告有別
    ，另其主張被告原民會前科長張其旭涉嫌刑法第217 條盜用
    印文罪、秘書室主任陳坤昇、涉嫌違反公職人員選罷法、貪
    污治罪條例及商業會計法等，渠等於被告原民會所任職務及
    所為行為與本件原告所涉者亦有不同，自難比附援引；另行
    政院體委會簡任第十四職等常務副主任委員於96年7 月16日
    至97年2 月27日出缺與否與本件無涉，原告執之謂伊所涉違
    反行政中立無事實證據且尚未調查，而行政院體委會簡任第
    十四職等常務副主任委員乙職於期時出缺，非無簡任第十四
    職等職缺，被告原民會竟簽報被告行政院核准將原告由副首
    長降調簡任第十二職等技監（非主管職務），系爭處分違反
    憲法第7 條、行政程序法第6 條、任用法第18條第3 款規定
    及公務員相關法律保障人民服公職權利之意旨，有處分程序
    不備、裁量恣意、裁量濫用、差別待遇情形，違反平等原則
    云云，亦無可採。
十四、綜上所述，本件行政院97年1 月23日院授人力字第09700604
    56號令、原民會97年1 月23日原民人力字第0970004152號令
    之認事用法並無違誤；復審決定遞予維持，亦無不合，原告
    起訴請求判決如其訴之聲明所示，為無理由，應予駁回。
十五、本件事證已臻明確，兩造其餘攻擊、防禦方法，經核與判決
    之結果不生影響，無庸逐一論述，併予敘明。
據上論結，本件原告之訴為無理由，爰依行政訴訟法第98條第1
項前段之規定，判決如主文。
中    華    民    國    98    年    11    月   12     日
                    臺北高等行政法院第五庭
                              審判長法  官  黃清光
                                    法  官  程怡怡
                                    法  官  周玫芳
上為正本係照原本作成。
如不服本判決，應於送達後20日內，向本院提出上訴狀並表明上
訴理由，如於本判決宣示後送達前提起上訴者，應於判決送達後
20日內補提上訴理由書（須按他造人數附繕本）。
中    華    民    國    98    年    11    月   12     日
                                    書記官  何閣梅


司法院資訊處製作；財團法人民間司法改革基金會備份。
